臺灣高等法院刑事判決　　　　　　　 96年度交上易字第254號
上　訴　人　台灣桃園地方法院檢察署檢察官
被　　　告　甲○○
選任辯護人　蔡榮德律師
上列上訴人因被告過失致死案件，不服臺灣桃園地方法院95年度
交易字第217號，中華民國96年6月21日第一審判決（起訴案號：
臺灣桃園地方法院檢察署95年度偵字第10065號），提起上訴，
本院判決如下：
    主  文
上訴駁回。
    理  由
一、公訴意旨略以：被告甲○○於民國94年10月18日13時15 分
    許，駕駛車牌號碼7S-4767號自小客車，沿桃園縣八德市○
    ○路往中壢方向行駛，其行經中華路與永豐路交叉路口欲直
    行中華路時，本應注意車前狀況，並隨時採取必要之安全措
    施，而依當時天候晴、光線充足、路面乾燥無缺陷及障礙物
    、視距良好等，並無不能注意之情形，適有趙學禮騎乘車牌
    號碼SFO-776號機車自永豐路闖越紅燈左轉駛入中華路，且
    騎乘於甲○○所駕駛之上開自小客車左前方，甲○○竟疏未
    注意車前狀況，亦未採取煞車等必要之安全措施而仍繼續直
    行，致其所駕駛之自小客車撞擊且拖行趙學禮所騎乘之機車
    ，趙學禮因而受有頭部外傷併顱內出血、腹內出血及低血容
    性休克等傷害，經送醫急救後，仍於同年月19日因上開傷害
    休克不治身亡；因認被告涉犯刑法第276條第1項之過失致死
    罪嫌云云。
二、訊據被告甲○○，固供陳於前開時地發生車禍，致騎機車之
    被害人趙學禮傷重不治死亡之事實，惟否認有何過失，陳稱
    其沿桃園縣八德市○○路向中壢方向行駛，至前開路口為綠
    燈而依序通過，車禍發生原因為被害人闖紅燈進入中華路車
    道，時其汽車速度為時速40公里，被害人機車闖紅燈進入其
    車道，無法立即煞停汽車，對側邊忽然闖入之機車無法預防
    云云。
三、公訴意旨認被告涉犯上開罪嫌，無非係以：(1)被告之供述；
    (2)證人馮美淑之證詞；(3)相驗屍體證明書、驗斷書、相驗照
    片；(4)道路交通事故現場圖、調查報告表、現場及車輛照片
    等為其主要論據。
四、查被告駕駛上開車輛，於上揭時、地，與趙學禮騎乘之上開
    機車發生碰撞，被告之自小客車前大牌內凹、左前保險桿處
    有碰撞痕跡，趙學禮之機車車頭正面破裂、右側腳踏板處斷
    裂，趙學禮因而受有前揭公訴意旨所指之傷害，經送醫急救
    後仍不治死亡等事實，業據被告供述無誤，證人即趙學禮之
    子乙○○亦於警詢中就其父親因車禍過世之事證述明確，證
    人即員警張建業復就據報到場處理此次交通事故之經過於原
    審審理中證述甚詳，並有道路交通事故現場圖、調查報告表
    、通報單、現場暨車損照片、病歷摘要、驗斷書、相驗屍體
    證明書、相驗照片等在卷可稽，故該等事實均足堪認定；次
    按汽車行駛時，駕駛人應注意車前狀況，並隨時採取必要之
    安全措施，道路交通安全規則第94條第3項確實定有明文，
    被告駕駛上開自小客車行經上開路段，當亦應遵守此一用路
    安全規則，而負有此一注意義務，再依據前揭道路交通事故
    調查報告表所載當時天候晴、日間自然光線、路面乾燥無缺
    陷及障礙物、視距良好等客觀情狀可知，本案交通事故之發
    生當時，無論天候、光線或路況等周遭環境，均無足以造成
    被告注意能力降低之因素存在，是本案之關鍵即在於：被害
    人趙學禮是否騎乘機車闖越紅燈左轉駛入中華路，及被告在
    此情況是否仍能盡其應盡之注意義務以避免車禍之發生。經
    查：
  (一)證人馮美淑於原審審理中到庭結證稱：伊當天站在加油站旁
    馬路中間的安全島，被害人（按即趙學禮）騎機車沒有戴安
    全帽闖紅燈左轉騎進省桃前方之大馬路（按即中華路），要
    往中壢方向騎，被告開車慢慢從伊前面經過，但還是撞上去
    了，發生車禍前被告這邊是綠燈，被害人這邊只有被害人1
    台機車騎出來，當時伊朋友張瑞鳳在旁邊發廣告單，伊有跟
    張瑞鳳聊天，但也有一直注意面前馬路的情況，車禍發生的
    地點是在中華路的安全島旁，被告整台車身都已通過該交叉
    路口（按即中華路與永豐路之交叉路口）等語，並稱我有看
    到被害人闖紅燈，而且被害人在闖紅燈之前還嘿嘿的笑，當
    時我就有看到被害人這個方向是紅燈。（見原審卷第133至
    136 頁筆錄）。
  (二)證人馮美淑於原審之上開證詞，就有關其當日所站立之位置
    、是否只有趙學禮之機車闖紅燈自永豐路左轉進入中華路等
    節，所述均與其偵訊中之結證及警詢證詞相一致；另被告於
    偵訊中亦陳稱：車禍是發生在過交叉路口之後1、2公尺處，
    伊過路口後在約1公尺處注意到趙學禮之機車在左前方，該
    機車橫著出來，所以就跟伊之汽車相撞，伊是在撞到機車後
    才踩煞車等語明確，則被告所述2車發生碰撞之位置，與證
    人馮美淑所述在中華路的安全島旁車道上，被告車身整個都
    已經通過交叉路口等節均相符合；再佐以本案交通事故先後
    經檢察官及原審送往臺灣省桃園縣車輛行車事故鑑定委員會
    鑑定，該會2度出具意見先後函覆稱：「肇事時地係行車管
    制號誌24小時正常運作交叉路口，即若趙機車可以左轉彎時
    ，陳車不得直行，反之亦同。」、「肇事時間為中午13時15
    分，該地車流量大且號誌為正常運作設有左轉保護時相號誌
    ，陳車前大牌內凹、左前保險桿處有碰撞痕跡，趙機車車頭
    正面破裂、右側腳踏板處斷裂等撞擊位置之車損觀之，確係
    兩車不同方向直行中發生碰撞而形成，研判必有1車闖紅燈
    。」，此有該會94年11月23日桃縣行字第0945203147號函附
    於相卷第63頁暨95年8月22日桃縣行字第0955202473號函附
    於原審卷第35頁可供參考（該意見更推斷：依經驗法則，該
    路口於白晝號誌正常變換中，魚貫行駛於該路口之外側快車
    道之陳車，難能有足夠時間及空間闖紅燈，而趙機車因機動
    性較強，於車陣中瞬間衝出左轉，致陳車時距不足難以防範
    可能性較大）；此等鑑定意見與馮美淑所述只有趙學禮騎機
    車闖紅燈左轉、被告行車方向是綠燈，暨被告所述機車車身
    打橫撞到其自小客車左前方等節均無出入；是雖證人馮美淑
    就當日有無聽到被告汽車之煞車聲音及趙學禮是自後追撞被
    告之汽車側邊還是機車在前被汽車撞到等供述有所反覆，但
    綜核上開被告所述、鑑定意見、現場車損照片等佐證，堪認
    趙學禮之機車違規闖越紅燈左轉進入中華路（往中壢方向）
    ，被告駕駛上開汽車在中央安全島旁之快車道上以其左前車
    頭自後碰撞到趙學禮之機車右前側等情均已明確。
  (三)按所謂信賴原則，指行為人在社會生活中，於從事某種具有
    危險性之特定行為時，如無特別情事，在可信賴被害者或其
    他第三人亦會相互配合，謹慎採取適當行動，以避免發生危
    險之適當場合，倘因被害者或其他第三人之不適當行動，而
    發生事故造成損害之結果時，該行為人不負過失責任。依此
    一原則，汽車駕駛人應可信賴參與交通行為之對方，亦將同
    時為必要之注意，相互為遵守交通秩序之適當行為，而無考
    慮對方將會有違反交通規則之不當行為之義務，是以，當汽
    車駕駛人對於防止危險發生之相關交通法令之規定，業已遵
    守，並盡相當之注意義務，以防止危險發生，即可信賴他人
    亦能遵守交通規則並盡同等注意義務，若因此仍發生交通事
    故，自得以信賴原則為由免除過失責任（最高法院84年台上
    字第5360號判例暨88年度台上字第1852號判決意旨參照）。
  (四)如上所述，被害人違規騎機車自永豐路闖紅燈左轉進入中華
    路往中壢方向之車道，其駕駛行為未遵守交通規則至為明確
    ，再依被告上開所述，其車輛通過該交叉路口後約1公尺就
    看到趙學禮機車在前，而車禍是發生在過交叉路口之後1、2
    公尺處，而被告之汽車確係左前車頭碰撞到被害人之機車右
    前側，並非趙學禮之機車已經從被告車輛之左前向中再向右
    移動，前已述及之，則被告注意到左前方趙學禮機車時車輛
    所在位置與後來2車實際接觸碰撞之地點當如被告所述極為
    接近，被告在看到被害人之機車後，能否有足夠之反應時間
    及時採取閃避或煞停等安全措施，已非無疑；況且證人馮美
    淑業已證述被告當時開車慢慢通過其面前，而依卷附汽車車
    速與反應距離之換算表（見原審卷第28頁，其定義業據中央
    警察大學以96年3月16日校鑑科字第0960001277號函覆在卷
    ），汽車從反應到煞停之行進距離，縱使以最慢時速10公里
    計算，都超過被告前揭所述看到趙學禮機車到最後2車實際
    發生碰撞之距離（更何況是被告所自承之時速40公里，其所
    需之停車距離更長），在別無其他積極反證之情況下，實難
    認定被告在此極短距離當中能有充足的時間完成有效閃避或
    煞停之動作；又再佐以原審將此車禍事故送往臺灣省車輛行
    車事故覆議鑑定委員會鑑定，該會亦指出：「若肇事時永豐
    路之行車管制號誌顯示確為紅燈，則不論趙君輕機車係瞬間
    衝出左轉或慢慢的左轉，趙君輕機車未依號誌指示行駛，均
    應為本案之肇事原因」，此有該會95年11月21日府覆議字第
    0950100985號函1件存卷為憑（見原審卷第51頁）；而此鑑
    定意見適亦說明：不論被害人騎機車之車速如何，被告之汽
    車都不能避免去追撞到因闖紅燈而出現在前方趙學禮所騎乘
    之機車，則在無法證明被告尚有何其他違規或未盡相當之注
    意義務之情況下，基於前揭判例所肯認之「信賴原則」，當
    難令被告就趙學禮之死亡負任何刑事上之過失責任。
五、綜上所述，卷存各該積極證據就被告是否確能盡其注意車前
    狀況並採取必要安全措施之注意義務1 節，尚無法達到毫無
    合理可疑之證明程度，基於「信賴原則」之法理，被告自身
    並無違規，又非有足夠之時間供其反應煞停或閃避，更無從
    注意他人會有違規駕駛之不當行為，亦無此義務，本件並無
    積極證據可證被告有過失致死之犯行，被告犯罪當屬不能證
    明，原審為無罪之諭知經核並無不當，原判決應予維持。
六、公訴人上訴意旨雖以證人馮美淑所證被害人騎機車自永豐路
    闖紅燈之證詞是否可信有所疑，及縱被害人騎機車闖紅燈，
    而被告是否確無注意車前狀況之過失等由，提起上訴。
    惟查證人馮美淑係車禍發生時在場，親自見聞其事之人，其
    於檢察官偵查中作證陳述時業經具結，原審審理中復經交互
    詰問予以核實，其自警詢乃至偵審中所述前後尚屬一致，其
    陳述見聞之事實應屬可採。上訴意旨徒指其為有可疑，但並
    未提出彈劾其證據能力或證明力之方法，自非可採。
    又證人馮美淑及被告均稱車禍是發生在被告之汽車已通過路
    口之時，觀道路交通事故調查報告表所載，該處行車速限為
    時速50公里，被告稱當時車速為時速40公里，其於被害人違
    規闖紅燈忽然自永豐路駛入中華路被告車前，被告自屬無從
    立即煞停汽車避免撞及，被告於本審一再強調其車速40公里
    的情況，視野只有八十度，而煞車距離應在16公尺以上，被
    告又基於信賴原則，不能預知有被害人於斯時會闖紅燈自側
    面橫入車道臨被告之車前，觀機車自路口後二公尺有刮地痕
    ，括地痕長6.2公尺，足認被告上開所述為實在。又觀該永
    豐路及中華路交岔路口，為中華路六車道（即雙向），永豐
    路為二車道（雙向），有道路交通事故現場圖可憑，並據被
    告供明在卷，而被告稱其駛入路口，其左側（內車道）有一
    貨車，其併超越該車，則被告更難以在該路口發現被害人自
    左側闖紅燈駛入，可見該車禍在被告實難避免之情況下發生
    ，實難謂被告有疏未注意車前狀況之過失，公訴人就此之上
    訴亦非可採。上訴非有理由，應予駁回。
據上論斷，應依刑事訴訟法第368條，判決如主文。
本案經檢察官許美女到庭執行職務。
中　　華　　民　　國　　96　　年　　9 　　月　　18　　日
       　　　　　 刑事第五庭    審判長法　官　吳  敦
                                      法　官　陳祐治
                                      法　官　張傳栗
以上正本證明與原本無異。
不得上訴。
                                      書記官  鄒賢英
中　　華　　民　　國　　96　　年　　9 　　月　　19　　日
